ACORDAO-COMPLETO-2442429

ACÓRDÃO 3683/2021 ATA 6/2021 - SEGUNDA CÂMARA

VISTOS, relatados e discutidos estes autos da Tomada de Contas Especial instaurada pelo Ministério do Turismo em função da ocorrência de irregularidades na execução física e financeira do Convênio 514/2009 (Siconv 703778/2009) , que teve por objeto a realização do evento "XVIII Exposição Agropecuária de Santa Quitéria/CE".  
ACORDAM os Ministros do Tribunal de Contas da União, reunidos em Sessão da 2ª Câmara, ante as razões expostas pelo Relator, em: 
9.1. excluir da presente relação processual a empresa Francisco do Carmo Filho Publicidades;
9.2. com fundamento nos arts. 1º, inciso I, 16, inciso III, alíneas b e c, 19, caput, e 23, inciso III, da Lei 8.443/1992, julgar irregulares as contas do Sr. Francisco das Chagas Magalhães Mesquita e da Sra. Regina Célia Matos Moura, condenando-os, em solidariedade, ao pagamento da quantia original de R$ 300.000,00 (trezentos mil reais) , com a fixação do prazo de 15 (quinze) dias, a contar da notificação, para comprovarem, perante o Tribunal (artigo 214, inciso III, alínea a, do Regimento Interno/TCU) , o recolhimento da dívida ao Tesouro Nacional, atualizada monetariamente e acrescida dos juros de mora, calculados a partir de 7/12/2009 até a data do efetivo recolhimento, na forma prevista na legislação em vigor:
9.3. aplicar ao Sr. Francisco das Chagas Magalhães Mesquita e à Sra. Regina Célia Matos Moura, de forma individual, a multa capitulada nos arts. 19, caput, e 57 da Lei 8.443/1992, no valor de R$ 55.000,00 (cinquenta e cinco mil reais) , fixando-lhes o prazo de 15 (quinze) dias, a contar da notificação, para que comprovem, perante o Tribunal (artigo 214, inciso III, alínea a, do Regimento Interno/TCU) , o recolhimento da dívida aos cofres do Tesouro Nacional, atualizada monetariamente desde a data do presente Acórdão até a do efetivo recolhimento, se for paga após o vencimento, na forma da legislação em vigor
9.4. autorizar, caso requerido, nos termos do art. 26 da Lei 8.443/1992, c/c o art. 217 do Regimento Interno/TCU, o parcelamento das dívidas em até 36 (trinta e seis) parcelas mensais e sucessivas, sobre as quais incidirão os correspondentes acréscimos legais (débito: atualização monetária e juros de mora; multa: atualização monetária) , esclarecendo aos responsáveis que a falta de pagamento de qualquer parcela importará no vencimento antecipado do saldo devedor, sem prejuízo das demais medidas legais;
9.5. autorizar, desde logo, nos termos do art. 28, inciso II, da Lei 8.443/1992, a cobrança judicial das dívidas, caso não atendida as notificações;  
9.6. enviar cópia deste Acórdão à Procuradoria da República no Estado do Ceará, nos termos do § 7° do art. 209 do Regimento Interno/TCU, para adoção das medidas que entender cabíveis, bem como ao Ministério do Turismo, para ciência e, ainda, à Procuradoria da República no Município de Sobral/CE, em atenção ao pedido de informações constante do TC-Processo 024.145/2016-5, apensado a estes autos.

Tomada de Contas Especial instaurada pelo Ministério do Turismo em função da ocorrência de irregularidades na execução física e financeira do Convênio 514/2009 (Siconv 703778/2009).

Segunda Câmara

Município de Santa Quitéria/CE.

3. Responsáveis: Francisco das Chagas Magalhães Mesquita (XXX.943.673-XX), Francisco do Carmo Filho Publicidades (04.417.049/0001-03) e Regina Célia Matos Moura (122.402.063.49).

13.1. Ministros presentes: Aroldo Cedraz (na Presidência) e Raimundo Carreiro.
13.2. Ministros-Substitutos convocados: Marcos Bemquerer Costa (Relator) e André Luís de Carvalho.

ACORDAO-COMPLETO-2578781

Acórdão de Relação 406/2023 - Plenário

Acórdão de Relação

PRU-5

TRIBUNAL DE CONTAS DA UNIÃO

MARCOS BEMQUERER

Trata-se da Tomada de Contas Especial instaurada pelo Ministério do Turismo - MTur em desfavor do Sr. Francisco das Chagas Magalhães Mesquita, ex-Prefeito de Santa Quitéria/CE, tendo por fundamento irregularidades na execução física e financeira do Convênio 514/2009 (Siconv 703778/2009) .
2.	Referido ajuste, celebrado entre aquela municipalidade e o MTur teve por objeto a realização do evento "XVIII Exposição Agropecuária de Santa Quitéria/CE" (peça 1, pp. 33/51) .
3.	Transcrevo, a seguir, com os devidos ajustes de forma, a instrução da Secex/TCE na qual os fatos atinentes a este processo são descritos e analisados (peça 69) :
"2. O convênio foi firmado no valor de R$ 330.000,00, sendo R$ 300.000,00 a cargo do concedente e R$ 30.000,00 a título de contrapartida. Teve vigência de 19/6/2009 a 4/12/2009, conforme extrato publicado no DOU, em 20/11/2009 (peça 1, p. 53) e apostilamento (peça 1, p. 56) , que prorrogou a vigência do ajuste [para o dia 26/2/2010]. O repasse dos recursos pactuados, da ordem de R$ 300.000,00 (trezentos mil reais) , apenas ocorreu mediante ordem bancária única em 1º/12/2009 (peça 1, p. 55) , posteriormente ao evento objeto do patrocínio, realizado entre os dias 24 e 27/6/2009 (peça 1, p. 7 e 19) , e ainda durante a vigência do convênio.
3. A prestação de contas e complementações enviadas por meio dos documentos (peça 1, p. 60 e peça 7, p. 6-108; p. 133-176; p. 197-246 e p. 252-253) foram analisadas por meio do Parecer de Análise da Prestação de Contas - Parte Técnica  665/2010 (peça 1, p. 61-67) ; Nota Técnica de Reanálise 1669/2011 (peça 1, p. 80-88) ; Nota Técnica de Reanálise 387/2012 (peça 1, p. 92-95) ; Nota Técnica de Reanálise 740/2012 (peça 1, p. 98-103) e Nota Técnica de Reanálise Financeira 169/2014 (peça 1, p. 132-135) .
4. O fundamento para instauração da tomada de contas especial, conforme apontado na Nota Técnica de Reanálise 387/2012 (peça 1, p. 92-95) e na Nota Técnica de Reanálise 740/2012 (peça 1, p. 98-103) , foi a ocorrência das seguintes irregularidades, no que concerne à execução física:
	Descrição da etapa/fase
	Valor aprovado
 (R$) 
	Apontamentos
	Valor glosado 
 (R$) 

	Locação de palco, som e iluminação (4 diárias a R$ 12.000,00/cada) 
	48.000,00
	- não foi comprovada a execução dos itens palco, som e iluminação, através de fotografia ou filmagem datada, em foco aberto, com indicação do nome da cidade, do evento e logomarca MTur, à exceção do dia 24/6/2009, no show do cantor Leonardo, vez que os DVD´s e as fotografias encaminhadas permitem atestar a sua realização (peça 1, p. 94 e 100) .
	36.000,00
 (Glosa parcial) 

	Locação de banheiros químicos (20 unid. x 4 diárias a R$ 100,00/cada) 
	8.000,00
	- para comprovação do item a convenente encaminhou apenas declaração emitida pela empresa Visão Max, que não possui como atividade econômica a prestação dessa espécie de serviço (peça 1, p. 102) .
	8.000,00

	Contratação de banda de renome regional de maior porte (04 bandas a R$ 40.000,00/cada) 
	160.000,00
	- a despeito do convenente haver informado o nome das bandas, apenas fez prova da apresentação do cantor Leonardo, através de DVD´s e fotografias (peça 1, p. 93 e 99) . 
	120.000,00
 (Glosa parcial) 

	Contratação de banda de renome regional de menor porte (04 bandas a R$ 17.250,00/cada) 
	69.000,00
	- a despeito do convenente haver informado o nome das bandas, não houve apresentação de nenhum elemento de prova de realização dos shows (peça 1, p. 93 e 100) .
	69.000,00

	Chamada de emissoras de rádio da região (inserções com duração de 30 seg.) - 400 a R$ 35,00/cada
	14.000,00
	- envio de documentação insuficiente (apenas spot e recibo da rádio e declarações) para comprovação do item, para o que seria necessária a apresentação de mapa de veiculação, contendo datas e horários das inserções e atesto da rádio (peça 1, p. 94 e 101) .
	14.000,00

	Confecção de folder de divulgação do evento (5.625 a R$ 0,80/cada) 
	4.500,00
	- verificou-se em todos os materiais promocionais a prática de promoção pessoal de autoridade (peça 1, p. 95 e 102) . Apontada ressalva, mas sem glosa do valor do item.
	- 

	Confecção de cartaz de divulgação do evento (3.000 a R$ 1,50/cada) 
	4.500,00
	- verificou-se em todos os materiais promocionais a prática de promoção pessoal de autoridade (peça 1, p. 95 e 102) . Apontada ressalva, mas sem glosa do valor do item.
	- 

	Contratação de carro de som para chamadas em cidades circunvizinhas (05 veículos x 5 diárias a R$ 400,00/cada) 
	10.000,00
	- comprovação insuficiente do item, haja vista que apenas foram remetidas fotografias de um carro de som, sem permitir a vinculação com o evento financiado pelo convênio (peça 1, p. 94 e 101) .
	10.000,00

	Anúncios em jornal de grande circulação (06 a R$ 2.000,00/cada) 
	12.000,00
	- comprovação da veiculação de 03 (três) dos 06 (seis) anúncios pactuados (peça 1, p. 101) .
	6.000,00
 (Glosa parcial) 

	TOTAL
	333.000,00
		263.000,00

5. Com relação à execução financeira, foi promovida a glosa integral da importância repassada, consoante registrado na Nota Técnica de Reanálise Financeira 169/2014 (peça 1, p. 132-135) , da lavra da Coordenação Geral de Convênios vincula à Subsecretaria de Planejamento, Orçamento e Administração daquele Ministério (CGCV/SPOA/SE/MTur) , tendo em vista as seguintes ressalvas, tomadas em conjunto:
- processo de compras não registrado no Siconv;
- não foi apresentada justificativa para a realização de pregão na modalidade presencial, em detrimento do eletrônico;
- não foi comprovada pesquisa prévia de preços, a fim de justificar os valores envolvidos na contratação; 
- não foram apresentadas as publicações do aviso de licitação, de homologação e de adjudicação do Pregão Presencial 7/PP01/2009;
- previsão, no edital do Pregão Presencial 01/2009, da adoção do regime de empreitada por preço global, a despeito da previsão no termo de referência de itens de serviços distintos que justificavam o fracionamento ou a realização de disputa do menor valor por item, de forma a ampliar a competitividade;
- a empresa contratada possuía como atividade econômica principal 'artes cênicas, espetáculos e atividades não especificadas anteriormente', no entanto, foi habilitada no certame para prestar serviços de segurança, divulgação, locação de banheiros químicos, estruturas para eventos, dentre outros;
- o valor contratado no referido certame (R$ 569.750,00) não é compatível com a importância conveniada (R$ 330.000,00) , tendo sido anexada à documentação ata de reunião do Pregão Presencial 7/PP01/2010, de 14/5/2010 (ano seguinte ao da realização do evento) , acompanhada de contrato no valor de R$ 369.950,00; e
- as notas fiscais apresentadas pela convenente não possuem a descrição detalhada dos serviços nelas indicados com os respectivos valores.
6. Por meio das comunicações constantes à peça 1, p. 129-131 e p. 137, e do edital presente à peça 139, o órgão instaurador notificou o Município convenente e o ex-prefeito sobre a reprovação da prestação de contas, requerendo a devolução dos recursos.
7. Diante do não saneamento das irregularidades apontadas e da não devolução dos recursos, instaurou-se a Tomada de Contas Especial. No Relatório de TCE 38/2015 (peça 1, p. 159-164) concluiu-se que o prejuízo importaria no valor integral dos recursos repassados, imputando-se a responsabilidade ao Sr. Francisco das Chagas Magalhães Mesquita (...) .
8. O Relatório de Auditoria 174/2015 da Controladoria Geral da União (peça 1, p. 190-193) também chegou às mesmas conclusões. Após serem emitidos o Certificado de Auditoria, o Parecer do Dirigente e o Pronunciamento Ministerial (peça 1, p. 194-195 e 200) , o processo foi remetido a esse Tribunal.
9. Na instrução inicial (peça 2) , verificou-se que a documentação encaminhada pelo então Prefeito, por meio do Ofício 2201001/2010 (peça 1, p. 60) , bem como os documentos posteriormente agregados em atendimento aos ofícios de diligência e/ou de notificação que lhe foram dirigidos, a título de prestação de contas, não constavam dos autos. Dessa forma, tornou-se necessária a realização de diligência ao Ministério do Turismo para que encaminhasse, no prazo de 15 dias, a referida documentação.
10. Em cumprimento ao pronunciamento da unidade (peça 4) , a diligência foi efetuada por meio do Ofício 800/2016-TCU/Secex-ES (peça 5) e posteriormente atendida pelo órgão instaurador (peças 7-8) .
11. Analisando-se, então, o conjunto de documentos presentes nos autos, concluiu-se pela necessidade de realização de citação e audiência dos responsáveis em razão das ocorrências abaixo relacionados (peça 11) :
11.1.	Ocorrências: 
a) encaminhamento de prestação de contas sem apresentação de documentação comprobatória que evidenciasse a realização de todas as metas estipuladas no citado instrumento, de que resultou a efetivação de pagamento à empresa contratada sem justa causa, em detrimento do erário; e
b) ausência de evidenciação da boa e regular aplicação dos recursos repassados.
	Débito:
	Valor Original (R$) 
	Data da Ocorrência

	300.000,00
	7/12/2009

Responsável: Francisco das Chagas Magalhães Mesquita.
Condutas: 
a) não evidenciar, através da prestação de contas, a efetiva consecução do objeto pactuado; e
b) não fazer prova, em complemento ao município e como prestadora do serviço, da efetiva realização do escopo contratado.
11.2.	Ocorrências: ordenação de pagamento à contratada sem evidenciação da consecução de todas as metas acordadas; e, homologação de certame e celebração de contrato com a vencedora sem comprovação de sua regularidade fiscal.
	Débito:
	Valor Original (R$) 
	Data da Ocorrência

	300.000,00
	7/12/2009

Responsável: Regina Célia Matos Moura, ex-Secretária Municipal de Agricultura, na condição de ordenadora de despesa, de autoridade que adjudicou o objeto do Pregão Presencial 07/PP01/2009 e homologou seu resultado e que assinou o Contrato 0704/2009 com a empresa Francisco do Carmo Filho Publicidades - ME, para promoção e realização da XVIII Exposição Agropecuária do município de Santa Quitéria.
Condutas: 
a) efetivar o pagamento à empresa contratada sem estar respaldado em documentação comprobatória que evidenciasse a realização de todas as metas estipuladas no citado instrumento; e
b) homologar o referido certame e adjudicado o seu objeto à contratada mesmo diante da ausência de prova de sua regularidade fiscal (exibição de certidões negativas expedidas pelo INSS, PGFN e FGTS) no decorrer da licitação e por ocasião da celebração do referido contrato.
11.3.	Ocorrência: Recebimento, mediante emissão da Nota Fiscal 00332, de 7/12/2009, do valor de R$ 300.000,00 (trezentos mil reais) , relativos à suposta realização dos serviços constantes do plano de trabalho do Convênio 0514/2009 - Mtur (Siafi 703778/2009) e discriminados no Anexo II do edital do Pregão Presencial 07/PP01/2009, que não foram devidamente demonstrados, restando caracterizado enriquecimento sem causa por parte dessa empresa.
	Débito:
	Valor Original (R$) 
	Data da Ocorrência

	300.000,00
	7/12/2009

Responsável: Francisco do Carmo Filho Publicidades-ME - Visão Max Marketing e Entretenimentos. 
Condutas: 
a) receber, mediante emissão da Nota Fiscal 00332, de 7/12/2009, do valor de R$ 300.000,00 (trezentos mil reais) , relativos à suposta realização dos serviços constantes do plano de trabalho do Convênio 0514/2009 - Mtur (Siafi 703778/2009) e discriminados no Anexo II do edital do Pregão Presencial 07/PP01/2009, que não foram devidamente demonstrados, restando caracterizado enriquecimento sem causa por parte dessa empresa; e
b) não demonstrar a regularidade fiscal da empresa no curso do referido certame e por ocasião da celebração do contrato, consoante exigência imposta nos subitens 05.01.02.02.02 e 05.01.02.02.03 do ato convocatório, contrariando os incisos III e IV do art. 29 da Lei 8.666/1993 e o § 3º do art. 195 da Constituição Federal.
12. Em cumprimento ao pronunciamento da unidade (peça 12) , as citações e a audiência foram promovidas, conforme quadro abaixo:
	Responsáveis
	Comunicações
	Avisos de Recebimento (AR) /DOU
	OBS

	Francisco das Chagas Magalhães Mesquita
	Ofício 507/2017-TCU/Secex-ES
	peça19
	14/9/2017
	peça25
	assinado

	Regina Célia Matos Moura
	Ofício 488/2017-TCU/Secex-ES
	peça16
	6/9/2017
	peça22
	devolvido

		Ofício 489/2017-TCU/Secex-ES
	peça 18
	5/9/2017
	Peça 20
	devolvido

		Ofício 142/2018-TCU/Secex-ES
	peça 30
	13/4/2018
	peça 39
	assinado

		Ofício 141/2018-TCU/Secex-ES
	peça31
	13/4/2018
	peças35 e 38
	devolvido

		Ofício 144/2018-TCU/Secex-ES
	peça 33
	7/6/2018
	peça 43
	assinado

		Ofício 143/2018-TCU/Secex-ES
	peça 34
	13/6/2018
	peça 42
	assinado

	Francisco do Carmo Filho Publicidades - ME - Visão Max Marketing e Entretenimentos
	Ofício 479/2017-TCU/Secex-ES
	peça 17
	5/9/2017
	peça 21
	devolvido

		Ofício 145/2018-TCU/Secex-ES
	peça 32
	4/6/2018
	peça 40
	devolvido

		Edital19/2018-TCU/Secex-ES
	peça 46
	10/10/2018
	peça 47
	publicado

13. O Sr. Francisco das Chagas Magalhães Mesquita solicitou prorrogação de prazo (peça 24) , devidamente concedido, por 30 dias, mediante o pronunciamento à peça 26, tendo apresentado suas alegações de defesa à peça 27.
14. A Sra. Regina Célia Matos Moura apresentou, por meio de advogado devidamente constituído (peça 37) , sua defesa às peças 36 e 45.
15. Transcorrido o prazo regimental, a empresa Francisco do Carmo Filho Publicidades - ME/Visão Max Marketing e Entretenimentos permaneceu silente.
16. Posteriormente, foi realizada nova citação do Sr. Francisco das Chagas Magalhães Mesquita e da Sra. Regina Célia Matos Moura em razão da ocorrência abaixo relacionada (peça 49-51) .
Ocorrência: ausência de comprovação de que as empresas que não detinham direitos de exclusividade de artistas pagaram o cachê de bandas ou cantores que realizaram o evento.
Evidências da irregularidade: Nota Fiscal 332 (peça 7, p. 35) , Recibo (peça 7, p. 34) ; Contrato 704/2009 (peça 7, p. 79-82) ; 1º Termo Aditivo (peça 7, p. 84-85) , extratos bancários (peça 7, p. 17-28) .
Normas infringidas: Art. 70, parágrafo único, da Constituição Federal de 1988; art. 93, do Decreto-lei 200, de 25 de fevereiro de 1967; art. 50, §3º, da Portaria Interministerial 127/2008, Acórdão 96/2008-TCU-Plenário, Acórdão 1435/2017-TCU-Plenário.
Cofre credor: Tesouro Nacional.
	Débito:
	Data da Ocorrência
	Valor Original (R$) 

	7/12/2009
	208.161,00

Conduta: Não apresentar notas fiscais e recibos (ou outros documentos equivalentes) emitidos em nome das bandas e cantores e assinados por seus representantes legais ou pelos seus empresários exclusivos, sendo essa representação ou exclusividade registrada em cartório.
Nexo de causalidade: a não apresentação de notas fiscais e recibos (ou outros documentos equivalentes) emitidos em nome das bandas e cantores e assinados por seus representantes legais ou pelos seus empresários exclusivos impediu comprovação do nexo causal entre os recursos federais transferidos e os pagamentos efetuados, visto que não se provou que os valores pagos ao intermediário contratado [foram] efetivamente repassado[s] às bandas e aos artistas que realizaram shows, resultando em (...) prejuízo ao erário.
Culpabilidade: não há excludentes de ilicitude, de culpabilidade e de punibilidade; é razoável supor que o responsável tinha consciência da ilicitude de sua conduta; era exigível conduta diversa da praticada, qual seja, assegurar que as bandas e os cantores que se apresentaram no evento efetivamente receberam o valor dos pagamentos especificados no plano de trabalho.
17. Em cumprimento ao pronunciamento da unidade (peça 51) , houve a regular citação dos responsáveis em 17 e 27/1/2020 (peças 55-59) .
18. Conforme Despacho de Conclusão das Comunicações Processuais (peça 68) , as providências inerentes às comunicações processuais foram concluídas.
19. O responsável Francisco das Chagas Magalhães Mesquita compareceu aos autos constituindo procuradora (peça 60) , obteve vista aos autos (peça 61) , solicitou e obteve prorrogação de prazo para apresentação de suas alegações (peças 62-63) e não mais se manifestou.
20. Também a Sra. Regina Célia Matos Moura compareceu aos autos, por intermédio de procurador, obteve vista aos autos (peça 66) , solicitou e obteve prorrogação de prazo para apresentação de suas alegações (peças 64-65) e não mais se manifestou.
ANÁLISE DOS PRESSUPOSTOS DE PROCEDIBILIDADE DA IN/TCU 71/2012
Apreciação do Prejuízo ao Contraditório e Ampla Defesa
21. Verifica-se que não houve o transcurso de mais de dez anos desde o fato gerador sem que tenha havido a notificação do Sr. Francisco das Chagas Magalhães Mesquita pela autoridade administrativa federal competente (art. 6º, inciso II, c/c art. 19 da IN/TCU 71/2012, modificada pela IN/TCU 76/2016) , uma vez que o fato gerador da irregularidade sancionada ocorreu em 7/12/2009, e o responsável foi notificado sobre as irregularidades pela autoridade administrativa competente em 17/6/2014, conforme edital à peça 139.
22. Não houve a notificação pela autoridade administrativa federal competente dos responsáveis Regina Célia Matos Moura e Francisco do Carmo Filho Publicidades - ME/Visão Max Marketing e Entretenimentos na fase interna da TCE.
Valor de Constituição da TCE 	
23. Verifica-se, ainda, que o valor atualizado do débito apurado (sem juros) em 1º/1/2017 é de R$ 212.626,56, portanto, superior ao limite mínimo de R$ 100.000,00, na forma estabelecida [nos] arts. 6º, inciso I, e 19 da IN/TCU 71/2012, modificada pela IN/TCU 76/2016. 
OUTROS PROCESSOS/DÉBITOS NOS SISTEMAS DO TCU COM OS MESMOS RESPONSÁVEIS
24. Informa-se que se encontram abertos os processos a seguir listados onde o Sr. Francisco das Chagas Magalhães Mesquita figura como responsável.
	Processo 015.482/2020-0
	TCE instaurada pela Secretaria Especial do Desenvolvimento Social em razão da não comprovação da regular aplicação dos recursos repassados pela União, Convênio 00213/2009, firmado com o/a Ministério do Desenv. Social e Combate a Fome, Siafi/Siconv 717264.

	Processo 033.400/2019-9
	TCE instaurada pela Fundação Nacional de Saúde-FUNASA em razão da não consecução dos objetivos pactuados no Termo de Compromisso no TC/PAC 1181/2009 (SEI 0907353) .

	Processo 006.269/2013-3
	TCE instaurada por força do Acórdão 132/2013-TCU-Plenário, conversão do relatório de inspeção para verificar a aplicação dos recursos do Fundeb, gestão de medicamentos, nos exercícios de 2009 e 2010; e compra de merenda escolar em dezembro/2010 na Prefeitura Municipal de Santa Quitéria/CE (TC-Processo 010.143/2012-2) 

25. Não foram localizados outros processos onde a Sra. Regina Célia Matos Moura ou a empresa Francisco do Carmo Filho Publicidades - ME/Visão Max Marketing e Entretenimentos constem como responsáveis.
26. A tomada de contas especial está, assim, devidamente constituída e em condição de ser instruída.
EXAME TÉCNICO
Alegações de defesa do Sr. Francisco das Chagas Magalhães Mesquita  (peça 27) 
Argumento
27. O responsável inicialmente pondera pela inexistência de qualquer ato a ele imputável, pois, na condição de Prefeito, não praticou qualquer dos atos aqui relacionados, uma vez que 
'não é atribuição do Chefe do Poder Executivo Municipal a obrigação de supervisionar os trabalhos realizados pelas Secretarias Municipais, porquanto, na espécie, cabe à Secretaria de Agricultura, na condição de autoridade superior, a competência para a realizar esses procedimentos descritos no Relatório de Fiscalização acima reportado, conforme lei Municipal nº . 225/1997, art. 03, 16 e 17, em anexo (Doc. 01-Lei Municipal de Estrutura Administrativa) .'
27.1. Afirma que os atos questionados são de exclusiva responsabilidade da ex-Secretária Municipal de Agricultura por ele nomeada, a quem delegou amplos e irrestritos poderes para ordenar as despesas, fazer movimentações bancárias e controlar a gestão orçamentária, financeira e patrimonial da Secretaria.
27.2. Menciona, em socorro à sua argumentação, fundamentos presentes na doutrina e na jurisprudência, inclusive deste Tribunal, para lhe isentar de responsabilização dos atos que alega terem sido praticados por sua então Secretária de Agricultura.
Análise
28. É inconteste que o responsável firmou o termo de convênio, no qual se comprometeu com a boa e regular aplicação dos recursos que lhe foram confiados, cabendo-lhe, em consequência, o ônus de provar a correta aplicação dos recursos em conformidade com o plano de trabalho aprovado.
29. Assim, em que pese a alegada delegação de competência, sua responsabilidade decorre do dever de supervisão e dos pagamentos ocorridos em sua gestão.  A delegação alegada não abrange a responsabilidade pela prestação de contas e tampouco a obrigação de comprovar a boa e regular aplicação dos recursos federais recebidos, as quais, por princípio, são indelegáveis (Acórdão 8662/2013-TCU-Primeira Câmara, relator Ministro José Múcio Monteiro)  
30. Nesse sentido, tem este Tribunal reiteradamente decidido que 'o instrumento da delegação de competência não retira a responsabilidade de quem delega'  (Acórdão 476/2008-TCU-Plenário, 296/2011 - 2ª Câmara e 894/2009 - 1ª Câmara) , não possuindo a condição de agente político o condão de afastar a responsabilidade do prefeito pela culpa in vigilando ou pela culpa in eligendo  (Acórdão 830/2014-TCU-Plenário, relator Ministro-substituto Marcos Bemquerer Costa, 3.161/2016 - Plenário, 2.403/2015 - 2ª Câmara, 7.477/2015 - 2ª Câmara e 3579/2020 - 2ª Câmara, todos esses últimos da relatoria da Ministra Ana Arraes) .
31. Por pertinente ao assunto, ressalte-se que, em casos excepcionais, o Tribunal tem afastado a responsabilidade do prefeito pela utilização dos recursos transferidos nos casos em que os atos de gestão do convênio foram praticados por secretário municipal em razão de competência específica prevista em lei municipal: 
'A comprovação de que os atos de gestão do convênio foram praticados por secretário municipal, conforme competência prevista em lei municipal, afasta a responsabilidade do prefeito pela utilização dos recursos transferidos, mesmo que, na condição de agente político, figure como signatário do ajuste.'  (Acórdão 563/2019-TCU-Segunda Câmara, revisor Ministro-Substituto Weder de Oliveira) 
'A comprovação de que todos os atos de gestão e controle do convênio foram praticados por secretário municipal, conforme delegação de competência prevista em lei municipal, afasta a responsabilidade do prefeito pela utilização dos recursos transferidos, mesmo que, na condição de agente político, figure como signatário do ajuste.'  (Acórdão 7304/2013-TCU-Primeira Câmara, relator Ministro-Substituto Augusto Sherman)  
32. No caso presente, a lei municipal referenciada pelo responsável (peça 27, p. 12/28) , e posteriores modificações, trata de forma genérica da organização administrativa municipal, não possuindo dispositivo específico de delegação de competência para a prática de atos de gestão ora sob exame.
33. Por essas razões, diante da ausência de expressa delegação legislativa para a prática dos atos de gestão relativos ao convênio por parte da então Secretária Municipal, entende-se que as alegações de defesa do então prefeito municipal aqui tratadas não merecem prosperar, devendo ser rejeitadas.
Argumento
34. Trouxe, como forma de sanar as falhas apontadas, publicações em jornais e internet a respeito do evento, fotos, vídeos, e demais documentos que entende demonstrar o cumprimento das metas previstas no convênio (peça 27, p. 32-67) , bem como documentos que comprovam a regularidade fiscal da empresa contratada à época da contratação (peça 27, p. 68-77) , pontuando que 'é possível ver que os técnicos deste Ministério atestaram que o evento foi realmente realizado, restando como pendentes apenas quesitos formais que são insuficientes para desaprovar a prestação de contas em questão. Desta forma punir o defendente com a imputação total do débito referente ao convênio seria desproporcional perante os fatos apurados.'
Análise
35. A comprovação da boa e regular aplicação de recursos públicos repassados mediante convênios evidencia-se mediante a execução física e financeira do objeto pactuado, acompanhada do necessário nexo de causalidade entre uma e outra. Nesse sentido, consolidou-se aqui a jurisprudência no sentido de que a mera execução física do objeto ou de parte dele, por si só, não comprova que os recursos foram aplicados corretamente, cabendo ao responsável demonstrar o nexo causal entre os recursos que lhe foram repassados e os documentos de despesas referentes à execução física, tais como, recibos, documentos fiscais com a especificação dos bens/serviços prestados e respectivos valores, além da menção ao número do convênio, extratos bancários, onde se permita verificar a congruência entre a movimentação havida e os pagamentos efetuados, de forma que seja possível confirmar que o objeto ajustado foi executado com os recursos transferidos. 
36. Assim, incumbe ao gestor o ônus de produzir esses mencionados documentos, necessários para comprovar o bom e regular emprego dos recursos públicos, em consonância às disposições contidas no art. 70, parágrafo único, da Constituição Federal, e no art. 93 do Decreto-Lei 200/1967 (Acórdão 2024/2016-TCU-Segunda Câmara, 1.449/2016 - 2ª Câmara, 11.236/2015 - 2ª Câmara, todos esses relatados pela Ministra Ana Arraes; 3.547/2019 - 1ª Câmara, relator Ministro Benjamim Zymler; 11.222/2015 - 2ª Câmara, relator Ministro Augusto Nardes; 7.612/2015 - 1ª Câmara e 3.356/2019 - 1ª Câmara, ambos da relatoria do Ministro Walton Alencar Rodrigues) .
37. No caso vertente, observa-se que os elementos trazidos pelo responsável não são inéditos, já tendo sido objeto de exame pelo Ministério do Turismo e tidos por insuficientes para comprovar a regularidade da aplicação dos recursos repassados.
38. De fato, as fotos e os demais subsídios apresentados como prova, são insuficientes para comprovar a execução física da totalidade dos itens previstos no plano de trabalho e também para demonstrar a correta execução financeira do convênio, confirmando a necessária existência de vínculo entre a integralidade dos recursos repassados e as despesas declaradas pelo convenente para a execução dos itens previstos no plano de trabalho. Tem-se que o contrato firmado com a empresa Visão Max (peça 7, p. 79-82) , no valor de R$ 569.750,00, é incompatível com a importância conveniada (R$ 330.000,00) , as notas fiscais apresentadas (peça 7, p. 33 e 35) não possuem a descrição detalhada dos serviços e os respectivos valores, bem como não constam documentos capazes atestar os valores efetivamente recebido pelos artistas que eventualmente se apresentaram no evento. 
39. Dessa forma, mostra-se sobremaneira dificultado o estabelecimento do necessário nexo de causalidade entre as despesas realizadas e os recursos repassados por força do convênio. Nesse cenário, deve-se rejeitar o argumento trazido.
Alegações de defesa da Sra. Regina Célia Matos Moura (peças 36 e 45) 
Argumentos
40. A responsável afirma que em nenhum momento exerceu o cargo de Secretária de Agricultura do município. Traz, como prova de sua afirmação, as portarias municipais de nomeação e exoneração para o mencionado cargo durante o período de 2009 a 2012 (peça 36, p. 6-12) .
41. Assevera, em adição, que (peça 45) : não teve qualquer participação na realização da exposição; não observou a existência de qualquer prejuízo ao Município decorrente do evento; e, por último, que 'embora conste sua assinatura no Processo Pregão Presencial 07/PP01/2009, toda a responsabilidade pelo processamento deve ser atribuída à Comissão de Licitação que foi a encarregada de verificar a regularidade da documentação apresentada.'
Análise
42. Sem embargo à afirmação da responsável no sentido [de] não ter exercido o cargo de Secretária de Agricultura, e bem fazer prova disso mediante os documentos que trouxe, o certo é que consta sua assinatura, na condição de contratante, quando da [celebração] do Contrato 704/2009 (peça 7, p. 79-82) realizado com a empresa Francisco do Carmo Filho Publicidades - ME/Visão Max Marketing e Entretenimentos, como sendo a 'Ordenadora de despesa - Secretaria da Agricultura'.
43. Sua assinatura como 'Ordenadora de despesa - Secretaria da Agricultura' consta ainda como sendo quem homologou e adjudicou o pregão que antecedeu o mencionado contrato (peça 7, p. 78) , formalizou a prorrogação do dito contrato (peça 7, p. 84-85) e autorizou o início dos serviços (peça 7, p. 83) .
44. Consta também sua firma no ato de liquidação das despesas constantes das NF 332, no valor de R$ 300.000,00 (peça 7, p. 35 e 226) , e NF 310, no valor de R$ 30.000,00 (peça 7, p. 33, 213 e 224) , bem como no pagamento da despesa no valor de R$ 300.000,00, mediante a emissão do cheque 850002, assinando como Secretária de Administração e Finanças juntamente com a Tesoureira do município (peça 7, p. 212 e 223) .
45. Evidencia-se, em razão desses atos, que a responsável teve sim participação na execução do objeto do convênio, sendo que as alegações trazidas se mostram insuficientes para afastar as responsabilidades que lhe são imputadas, razão pela qual devem ser rejeitadas.
Alegações de defesa da empresa Francisco do Carmo Filho Publicidades-ME/Visão Max Marketing e Entretenimentos
46. A empresa, citada mediante edital publicado no DOU de 10/10/2018 (peça 47) , não compareceu aos autos para produzir suas alegações de defesa em razão do recebimento de valores sem a efetiva comprovação da prestação dos serviços constantes do plano de trabalho do Convênio 0514/2009 (Siafi 703778/2009) , discriminados no Anexo II do edital do Pregão Presencial 07/PP01/2009 e objeto do Contrato 704/2009, firmado com o município, ocasionando o enriquecimento indevido de sua parte, bem como por não demonstrar sua regularidade fiscal no curso do referido pregão e por ocasião da celebração do mencionado contrato.
47. Mesmo não tendo produzido defesa, verifica-se nos autos a presença de elementos impeditivos de sua responsabilização.
48. Diferente da obrigação que assumiu o ex-prefeito, signatário do convênio, de manter a guarda da documentação comprobatória do bom e regular emprego dos dinheiros públicos a ele confiados pelo prazo de 10 (anos) após a aprovação das respectivas contas (cláusula 12ª, § 1º, alínea 'f', do Termo de Convênio) , o Contrato 704/2009 (peça 7, p. 79-82) não estabelece a obrigação da empresa contratada pelo município de guardar notas fiscais, recibos e/ou outros documentos comprobatórios dos serviços prestados e dos pagamentos por ela efetuados.
49. Além disso, o art. 174, do Código Tributário Nacional dispõe que 'a ação para a cobrança do crédito tributário prescreve em cinco anos, contados da data da sua constituição definitiva', enquanto (...) o art. 195, parágrafo único, estabelece que 'os livros obrigatórios de escrituração comercial e fiscal e os comprovantes dos lançamentos neles efetuados serão conservados até que ocorra a prescrição dos créditos tributários decorrentes das operações a que se refiram'.  
50. Assim, a empresa contratada não tem qualquer obrigação contratual ou legal de apresentar e guardar as notas fiscais emitidas por um prazo superior a cinco anos, o que já ocorreu, tendo em vista que o pagamento ocorreu em 07/12/2009 (peça 7, p. 212) . 
51. Nesse sentido é o voto condutor do Acórdão 10047/2015-TCU-Segunda Câmara, da lavra do Ministro-substituto Marcos Bemquerer Costa:
'28. Quanto à empresa MR Promoções e Eventos, penso que não se deve imputar à sociedade empresária responsabilidade pelo débito apurado nestes autos, porque a obrigação de comprovar a aplicação de recursos públicos no objeto pactuado é do administrador público, haja vista o ônus decorrente das normas mencionadas no item 25 supra de comprovar o correto emprego das verbas federais percebidas, mediante a apresentação de documentos que atestem, de modo claro, os gastos e o correspondente liame de causalidade entre as despesas efetuadas e os recursos recebidos.  
29. Como bem assentou a unidade técnica, 'não havendo previsão contratual de que a empresa deveria entregar à Prefeitura de Palmeirina as notas fiscais e recibos dos pagamentos efetuados às bandas e não havendo mais a obrigação legal de a empresa guardar os documentos fiscais após cinco anos do fato, concluiu-se que seu direito de defesa resta prejudicado'.'
52. Em razão disso, não tendo como se lhe exigir provas que pudessem comprovar a efetiva prestação dos serviços contratados visando a consecução do objeto do convênio, deve a empresa Francisco do Carmo Filho Publicidades - ME/Visão Max Marketing e Entretenimentos ter sua responsabilidade excluída do presente processo.
Prescrição da Pretensão Punitiva
53. Vale ressaltar que a pretensão punitiva do TCU, conforme Acórdão 1441/2016-TCU-Plenário, relator Ministro Benjamin Zymler, que uniformizou a jurisprudência acerca dessa questão, subordina-se ao prazo geral de prescrição indicado no art. 205 do Código Civil, que é de dez anos, contado da data de ocorrência da irregularidade sancionada, nos termos do art. 189 do Código Civil, sendo este prazo interrompido pelo ato que ordenar a citação, a audiência ou a oitiva do responsável.
54. No caso em exame, não ocorreu a sobredita prescrição ante o decurso do prazo decenal, uma vez que os recursos foram repassados pelo órgão concedente em 4/12/2009 (peça 7, p. 22) e o ato de ordenação de citação ocorreu em 17/08/2017 (peça 12) .
CONCLUSÃO
55. Em face da análise promovida na seção 'Exame Técnico', verifica-se que os responsáveis Francisco das Chagas Magalhães Mesquita e Regina Célia Matos Moura não lograram comprovar a boa e regular aplicação dos recursos.
56. Relativamente [à] empresa Francisco do Carmo Filho Publicidades - ME/Visão Max Marketing e Entretenimentos, diante da ausência de previsão contratual para a guarda dos documentos fiscais que pudessem comprovar a efetiva prestação dos serviços contratados, visando a consecução do objeto do convênio, e da inexistência de obrigação legal de guardar os documentos fiscais decorridos mais de cinco anos dos fatos inquinados, deve ter sua responsabilidade excluída do presente processo.
57. Verifica-se também que não houve a prescrição da pretensão punitiva, conforme análise já realizada.
58. Tendo em vista que não constam dos autos elementos que permitam reconhecer a boa-fé dos responsáveis ou a ocorrência de outras excludentes de culpabilidade, sugere-se que as suas contas sejam julgadas irregulares, nos termos do art. 202, § 6º, do Regimento Interno/TCU, com a imputação do débito atualizado monetariamente e acrescido de juros de mora, nos termos do art. 202, §1º do Regimento Interno/TCU, sem prejuízo da aplicação da sanção prevista no art. 57 da Lei 8443/1992.
59. Por fim, como não houve elementos que pudessem modificar o entendimento acerca das irregularidades em apuração, mantém-se a matriz de responsabilização presente na peça 49, com os devidos ajustes."
4. 	Feitas tais considerações, a proposta de mérito da Secex/TCE, uníssona, foi redigida nos seguintes termos (peças 69, pp. 12/13, 70 e 71) :  
"a) excluir da relação processual a empresa Francisco do Carmo Filho Publicidades - ME/Visão Max Marketing e Entretenimentos;
b) rejeitar as alegações de defesa apresentadas pelo responsáveis Francisco das Chagas Magalhães Mesquita e Regina Célia Matos Moura; 
c) julgar irregulares, nos termos dos arts. 1º, inciso I, 16, inciso III, alíneas 'b' e 'c', da Lei 8.443/1992, c/c os arts. 19 e 23, inciso III, da mesma Lei, as contas dos responsáveis Francisco das Chagas Magalhães Mesquita e Regina Célia Matos Moura, condenando-os solidariamente ao pagamento das importâncias a seguir especificadas, abatendo-se as quantias recolhidas, atualizadas monetariamente e acrescidas dos juros de mora, calculadas a partir das datas discriminadas até a data da efetiva quitação do débito, fixando-lhe o prazo de quinze dias, para que comprovem, perante o Tribunal, o recolhimento das referidas quantias aos cofres do Tesouro Nacional, nos termos do art. 23, inciso III, alínea 'a', da citada lei, c/c o art. 214, inciso III, alínea 'a', do Regimento Interno/TCU:
	Valor (R$) 
	Data 

	300.000,00
	7/12/2009

d) aplicar aos responsáveis Francisco das Chagas Magalhães Mesquita e Regina Célia Matos Moura, individualmente, a multa prevista no art. 57, da Lei 8.443/1992, c/c o art. 267, do Regimento Interno/TCU, fixando-lhes o prazo de quinze dias, a contar da notificação, para que comprovem, perante o Tribunal (art. 214, inciso III, alínea 'a', do Regimento Interno/TCU) , o recolhimento da dívida aos cofres do Tesouro Nacional, atualizada monetariamente desde a data do acórdão que vier a ser proferido por este Tribunal até a do efetivo recolhimento, se paga após o vencimento, na forma da legislação em vigor;
e) autorizar, desde logo, a cobrança judicial das dívidas, caso não atendida a notificação, na forma do disposto no art. 28, inciso II, da Lei 8.443/1992;
f) autorizar também, desde logo, se requerido, com fundamento no art. 26 da Lei 8.443/1992, c/c o art. 217, §§ 1º e 2º do Regimento Interno/TCU, o parcelamento da (s) dívida (s) em até 36 parcelas, incidindo, sobre cada parcela, corrigida monetariamente, os correspondentes acréscimos legais, fixando-lhes o prazo de quinze dias, a contar do recebimento da notificação, para comprovarem, perante o Tribunal, o recolhimento da primeira parcela, e de trinta dias, a contar da parcela anterior, para comprovarem os recolhimentos das demais parcelas, devendo incidir, sobre cada valor mensal, atualizado monetariamente, os juros de mora devidos, no caso do débito, na forma prevista na legislação em vigor, alertando os responsáveis de que a falta de comprovação do recolhimento de qualquer parcela importará o vencimento antecipado do saldo devedor, nos termos do § 2º do art. 217 do Regimento Interno/TCU; 
g) enviar cópia do Acórdão a ser prolatado, bem como do Relatório e do Voto que o fundamentarem à Procuradoria da República no Estado do Ceará, nos termos do § 3º do art. 16 da Lei 8.443/1992, c/c o § 7º do art. 209 do Regimento Interno/TCU, para adoção das medidas cabíveis, informando que o inteiro teor da deliberação pode ser consultado no endereço www.tcu.gov.br/acordaos; e
h) enviar cópia do Acórdão que vier a ser proferido ao Ministério do Turismo e aos responsáveis, para ciência, informando que a presente deliberação, acompanhada do Relatório e do Voto que a fundamenta, está disponível para a consulta no endereço www.tcu.gov.br/acordaos, além de esclarecer que, caso requerido, o TCU poderá fornecer sem custos as correspondentes cópias, de forma impressa."
5.	O Ministério Público especializado, em parecer da lavra do Procurador Rodrigo Medeiros de Lima, anuiu ao encaminhamento alvitrado pela unidade especializada (peça 72) .
6.	Encontra-se apensado a este processo o TC-Processo 024.145/2016-5, que cuida de solicitação efetuada pela Procuradoria da República no Município de Sobral/CE acerca de informações sobre esta TCE.
		É o Relatório.

Ana Rachel Magalhães Mesquita de Oliveira (OAB/CE 29.740), Francisco Marcos Costa de Andrade (OAB/CE 24.444) e Iohana Bezerra Costa (OAB/CE 34.491).

Procurador Rodrigo Medeiros de Lima.

TOMADA DE CONTAS ESPECIAL. MINISTÉRIO DO TURISMO. CONVÊNIO. REALIZAÇÃO DA XVIII EXPOSIÇÃO AGROPECUÁRIA DE SANTA QUITÉRIA/CE. NÃO COMPROVAÇÃO DA BOA E REGULAR APLICAÇÃO DOS RECURSOS FEDERAIS RECEBIDOS. CITAÇÃO DO EX-PREFEITO, DA EX-SECRETÁRIA DE AGRICULTURA E DA FIRMA CONTRATADA. REJEIÇÃO DAS ALEGAÇÕES DE DEFESA APRESENTADAS PELAS PESSOAS FÍSICAS. REVELIA DA PESSOA JURÍDICA. EXCLUSÃO DA SOCIEDADE EMPRESÁRIA DO POLO PASSIVO. CONTAS IRREGULARES. DÉBITO. MULTA.

TOMADA DE CONTAS ESPECIAL (TCE)

Secretaria de Controle Externo de Tomada de Contas Especial - Secex/TCE.

Em exame a Tomada de Contas Especial instaurada pelo Ministério do Turismo - MTur em desfavor do Sr. Francisco das Chagas Magalhães Mesquita, ex-Prefeito de Santa Quitéria/CE, tendo por fundamento irregularidades na execução física e financeira do Convênio 514/2009 (Siconv 703778/2009) .
2.	Referido ajuste, celebrado entre aquela municipalidade e o MTur, teve por objeto a realização do evento "XVIII Exposição Agropecuária de Santa Quitéria/CE" (peça 1, pp. 33/51) .
3.	Os recursos previstos para implementação do objeto foram orçados em R$ 330.000,00, sendo R$ 300.000,00 à conta do concedente e R$ 30.000,00 de contrapartida do convenente. A verba federal foi liberada por meio da Ordem Bancária 2009OB801903, de 1º/12/2009, no valor de R$ 300.000,00 (peça 1, p. 55) . 
4.	Apresentada a prestação de contas, o MTur a reprovou, consoante as notas técnicas constantes das peças 80/88 e 132/135.
5.	O Ministério do Turismo notificou o Sr. Francisco das Chagas Magalhães Mesquita e o Município de Santa Quitéria/CE sobre a reprovação da prestação de contas e, tendo em vista que o responsável não apresentou elementos adicionais que pudessem descaracterizar as irregularidades apontadas e tampouco recolheu a quantia repassada, a presente Tomada de Contas Especial foi instaurada, sendo a responsabilidade pelo dano ao erário de R$ 300.000,00 imputada ao ex-alcaide (peça 1, pp. 159/164) .
6.	No âmbito deste Tribunal, a Secretaria de Controle Externo de Tomada de Contas Especial - Secex/TCE instruiu os autos e, após realizar diligência saneadora junto ao Ministério do Turismo e ter obtido a documentação requisitada, efetuou, por delegação de competência deste Relator, em síntese, a citação solidária do Sr. Francisco das Chagas Magalhães Mesquita, ex-Prefeito, da Sra. Regina Célia Matos Moura, ex-Secretária Municipal de Agricultura e da empresa Francisco do Carmo Filho Publicidades, contratada para a realização do evento, pelo débito de R$ 300.000,00, bem como a audiência daquela responsável por ter homologado o Pregão Presencial 07/PP01/2009 e o adjudicado à vencedora do certame mesmo diante da ausência de prova da regularidade fiscal da firma.
7.	Carreadas ao processo as alegações de defesa do Sr. Francisco das Chagas Magalhães Mesquita e da Sra. Regina Célia Matos Moura - a firma Francisco do Carmo Filho Publicidades ficou silente em relação ao chamamento da Corte -, a Secex/TCE reinstruiu os autos e evoluiu no sentido de considerar que a sociedade empresária, por não ter obrigação contratual ou legal de apresentar e guardar as notas fiscais emitidas por um prazo superior a cinco anos, bem como por não ser a responsável por prestar contas dos recursos federais repassados à municipalidade, deveria ser excluída do polo passivo desta TCE (peça 49) . 
8.	A unidade especializada asseverou, ademais, que não restou comprovado que o valor correspondente ao pagamento efetuado à empresa Francisco do Carmo Filho Publicidades para o custeio das bandas que teriam se apresentado no evento (Leonardo e banda, Forro¿ Real, Nildinha e Amor Cearense, Forro¿ Estourado, Sarado¿es do Forro¿, Forro¿ Massa, Forro¿ Verão e Betinho Aguiar) , no total de R$ 229.000,00, teria sido efetivamente repassado aos respectivos artistas.
9.	Dessa maneira, mantendo-se a proporção dos recursos transferidos na pactuação do avençado (90,1% da União - R$ 300.000,00 de R$ 330.000,00 - e 9,9% da municipalidade - R$ 30.000,00 de R$ R$ 330.000,00) , a citação foi renovada ao Sr. Francisco das Chagas Magalhães Mesquita e à Sra. Regina Célia Matos Moura, em solidariedade, pelo débito de R$ 208.161,00 (90,9% de R$ 229.000,00) .
10.	Os dois responsáveis, em que pese terem obtido vista dos autos e solicitado prorrogação de prazo - atendida pela Corte - para apresentarem suas defesas, não se manifestaram em relação a este último chamamento. 
11.	Nesse sentido, a Secex/TCE, após examinar as alegações de defesa outrora encaminhadas pelos ex-gestores, apresentou, em uníssono, e em comunhão com o Parquet especializado, proposta de mérito que contempla, sinteticamente: i) excluir da presente relação processual a firma Francisco do Carmo Filho Publicidades; ii) julgar irregulares as contas do Sr. Francisco das Chagas Magalhães Mesquita e da Sra. Regina Célia Matos Moura, imputando-se-lhes, de forma solidária, débito de R$ 300.000,00, à data de 7/12/2009; ii) aplicar-lhes a penalidade pecuniária insculpida no art. 57 da Lei 8.443/1992; e iii) encaminhar cópia do Acórdão a ser exarado ao Ministério Público da União. 
II
12.	Rememoro que a firma Francisco do Carmo Filho Publicidades foi contratada para a realização da XVIII Exposição Agropecuária de Santa Quitéria/CE, por meio de licitação, na modalidade de pregão, tendo entabulado com o aludido município o Contrato 704/2009, no valor de R$ 569.750,00 (peça 7, pp. 79/82) .
13.	Pela municipalidade, assinou o mencionado ajuste a Sra. Regina Célia Matos Moura, na qualidade de Ordenadora de Despesas da Secretaria de Agricultura do ente federado (peça 7, p. 82) .
14.	Em que pese o valor do Contrato 704/2009 ser de R$ 569.750,00, a empresa contratada emitiu duas Notas Fiscais - NF nos montantes, respectivamente, de R$ 300.000,00 (NF 332, peça 7, p. 35) e R$ 30.000,00 (NF 310, peça 7, p. 33) , totalizando, portanto, R$ 330.000,00.
15.	Tanto a NF 332 quanto a NF 310 não discriminam os serviços prestados, indicando, de forma genérica, que se referiam à realização da multicitada exposição agropecuária. No caso desta última Nota Fiscal, há indicação expressa de que se refere ao Convênio 98/2009, ou seja, avença diversa da que ora se analisa (Convênio 514/2009, Siafi 703778/2009) . 
16.	De acordo com a Secex/TCE, R$ 229.000,00 teriam sido destinados ao pagamento das bandas e/ou artistas contratados, da seguinte maneira (peça 49, p. 8) : 
	16.1. R$ 160.000,00 para as bandas Leonardo e banda, Forró Real, Nildinha e Amor Cearense e Forró Estourado (R$ 40.000,00 para cada uma) ; e 
	16.2. R$ 69.000,00 para as bandas Saradões do Forró, Forró Massa, Forró Verão e Betinho Aguiar (R$ 17.250,00 para cada uma) .
17.	Ocorre que não foram trazidos ao processo comprovantes do efetivo pagamento de tais quantias às respectivas bandas, eis que somente constam do processo, como já dito, notas fiscais emitidas pela empresa que teria intermediado o evento em análise. 
18.	Consoante delineado no Acórdão 1435/2017-TCU-Plenário (relator ministro Vital do Rêgo; revisor ministro-substituto Augusto Sherman) , se não for possível comprovar o nexo de causalidade, ou seja, que os pagamentos tenham sido recebidos pelo artista ou por seu representante devidamente habilitado, resta caracterizado dano ao erário (subitem 9.2.3.2) .
19.	Ademais, também não constam do processo comprovantes de que o restante da verba federal aportada no ajuste em exame - no valor de R$ 71.000,00 - tenha sido efetivamente despendido no objeto ajustado. 
20.	Nesse sentido, é importante fixar, desde logo, que o débito em foco monta à quantia de R$ 300.000,00, uma vez que os responsáveis não se desincumbiram, na fase interna desta TCE, da tarefa de comprovar a regular destinação da verba federal transferida à municipalidade para a realização do evento "XVIII Exposição Agropecuária de Santa Quitéria/CE.
21.	Faço questão de frisar isso porque a Secex/TCE, na segunda citação endereçada ao Sr. Francisco das Chagas Magalhães Mesquita e à Sra. Regina Célia Matos Moura, o fez pelo montante de R$ 208.161,00 (conforme explicado no item 9 acima) . 
22.	Todavia, no primeiro chamamento levado a efeito pela Secex/TCE, tanto o ex-Prefeito quanto a ex-Secretária de Agricultura foram instados pelo débito de R$ 300.000,00, correspondente ao valor total dos recursos federais repasssados  (peças 19; 16, 30 e 31) .
23.	Consoante o ofício endereçado ao Sr. Francisco das Chagas Magalhães Mesquita, a citação se deu em função (peça 19) : 
"a) do encaminhamento de prestação de contas sem apresentação de documentação comprobatória que evidenciasse a realização de todas as metas estipuladas no citado instrumento, de que resultou a efetivação de pagamento à empresa contratada sem justa causa, em detrimento do erário; e
b) da ausência de evidenciação da boa e regular aplicação dos recursos repassados."
24.	Já a Sra. Regina Célia Matos Moura foi citada pela (peças 16; 30 e 31) :
"efetivação do pagamento à empresa contratada sem estar respaldado em documentação comprobatória que evidenciasse a realização de todas as metas estipuladas no citado instrumento, de que resultou enriquecimento sem justa causa da [firma], em detrimento do erário; além de não haver restado demonstrada a boa e regular aplicação dos recursos transferidos."
25.	Dessa maneira, cabe salientar que a segunda citação foi efetuada apenas para esclarecer aos responsáveis a fundamentação para o débito no quantum de R$ 208.161,00, qual seja, a não comprovação do efetivo pagamento de tal valor aos artistas que se apresentaram no evento, consoante explicitado na instrução da peça 49 (pp. 6/9) .
26.	Feito tal esclarecimento, passo ao exame das alegações de defesa do Sr. Francisco das Chagas Magalhães Mesquita e da Sra. Regina Célia Matos Moura. 
III
27.	O Sr. Francisco das Chagas Magalhães Mesquita aduziu em sua defesa, de forma sintética, que: i) não cabia a ele praticar, ou supervisionar os atos relativos à gestão da verba federal recebida, porquanto tal encargo seria da Secretária de Agricultura, a quem teria delegado poderes "amplos e irrestritos" para ordenar as despesas, fazer movimentações bancárias e controlar a gestão orçamentária, financeira e patrimonial da Secretaria; e ii) as metas do ajuste foram devidamente cumpridas, fazendo juntar como prova, publicações em jornais e internet a respeito do evento, fotos, vídeos, e demais documentos que comprovariam a regularidade fiscal da empresa contratada.
28.	Sobre o primeiro ponto, como bem pontuado pela Secex/TCE, o entendimento do Tribunal é no sentido de que a delegação de competência não retira a responsabilidade do agente delegante. Precedentes (jurisprudência selecionada) :
Acórdão 3579/2020-TCU-Segunda Câmara (relatora ministra Ana Arraes) 
"A delegação de competência não implica delegação de responsabilidade, competindo ao delegante a fiscalização dos atos de seus subordinados, especialmente em situações nas quais, pela importância do objeto e pela materialidade dos recursos envolvidos, a necessidade de supervisão não pode ser subestimada."
Acórdão 10463/2016-TCU-Segunda Câmara (relator ministro-substituto André de Carvalho) 
"A delegação de poderes não exime a responsabilidade do gestor por atos de sua competência primária, pois, ao delegar suas atribuições, o administrador tem obrigação de escolher bem o subordinado e assume o ônus de supervisioná-lo."
Acórdão 1346/2013-TCU-Plenário (de minha relatoria) 
"O instituto da delegação de competência não exime o autor da delegação do dever de acompanhar os atos praticados pelo agente delegado. Mesmo quando não há a prática direta de atos administrativos, os agentes políticos podem ser responsabilizados, se as irregularidades tiverem um caráter de tal amplitude e relevância que, no mínimo, fique caracterizada grave omissão no desempenho de suas atribuições de supervisão hierárquica."
29.	Decerto, como também alertado pela unidade especializada, há casos em que o Tribunal, diante de delegação específica para a prática de determinados atos, tem deixado de responsabilizar o agente delegante, consoante se nota do seguinte precedente: 
Acórdão 563/2019-TCU-Segunda Câmara (relatora ministra Ana Arraes, revisor ministro-substituto Weder de Oliveira) 
"A comprovação de que os atos de gestão do convênio foram praticados por secretário municipal, conforme competência prevista em lei municipal, afasta a responsabilidade do prefeito pela utilização dos recursos transferidos, mesmo que, na condição de agente político, figure como signatário do ajuste." 
30.	No caso versado no decisum acima (TC-Processo 008.003/2013-0) , restou vencedor o ministro-substituto Weder de Oliveira, que, diferentemente da relatora, ponderou, em síntese, que, diante da existência de lei municipal prevendo, de forma expressa, que os convênios, ajustes e contratos da municipalidade seriam firmados pelos Secretários Adjuntos, não haveria como imputar responsabilidade ao então Prefeito. Transcrevo, por oportuno, o dispositivo da lei aplicada naquele caso concreto:  
Lei 1.623/2005 do Município de Caucaia
"Art. 90 - Os convênios, ajustes e contratos, de qualquer natureza a serem celebrados pelo Município de Caucaia, serão firmados exclusivamente pelos Secretários ou pelos Secretários Adjuntos, ficando estes responsáveis administrativa, civil e penalmente pelos atos praticados."
31.	Na situação ora em debate, o responsável apresentou, em suas alegações de defesa, três leis municipais: i) Lei 226/1997; ii) Lei 570/2008; e iii) Lei 649/2009. Não há, em nenhum daqueles diplomas legais, dispositivo prevendo que a celebração de convênios ou instrumentos congêneres seria de encargo de Secretário Municipal, o que impede, dessa maneira, a utilização do Acórdão 563/2019-TCU-Segunda Câmara como precedente para a situação ora em análise. 
32.	Também não merece guarida a tentativa de justificar a correção da aplicação da verba transferida por meio da apresentação de publicações em jornais e internet a respeito do evento, fotos e vídeos.
33.	Em se tratando da comprovação da destinação de recurso federal, é necessário que sejam carreados aos autos documentos idôneos a demonstrar, não somente a execução do evento ou da meta estipulada, como também o liame causal que deve haver entre o desembolso efetuado e a sua origem, que deve ser a do ajuste celebrado. 
34.	Consoante já mencionei acima, em se tratando especificamente de eventos festivos custeados com verba federal, nos termos do Acórdão 1435/2017-TCU-Plenário (relator ministro Vital do Rêgo) , se não houver comprovação do efetivo pagamento aos artistas e/ou bandas do cachê que lhes era devido, restará configurado dano ao erário (subitem 9.2.3.2 daquele decisum) .
35.	Como visto, o Sr. Francisco das Chagas Magalhães Mesquita não carreou aos autos documentação idônea a comprovar que os valores recebidos pelo intermediário contratado foram repassados às bandas e/ou artistas que realizaram os shows.
36.	Ao revés, não restou evidenciado, sequer, a efetiva realização dos shows, conforme disposto no Parecer de Reanálise 387/2012 (peça 1, p. 93) .
37.	Em adição, de acordo com a Nota Técnica de Reanálise 0740/2012, não restou comprovada a execução de (peça 1, pp. 98/100) : i) locação de palco, som e iluminação; ii) cobertura em telha de zinco com treliça galvanizada; e iii) chamadas em emissoras de rádio da região. 
38.	Desse modo, cabe rejeitar as alegações de defesa do Sr. Francisco das Chagas Magalhães Mesquita.
39.	Noutro giro, quanto à Sra. Regina Célia Matos Moura, tem-se que argumentou, em sede de alegações de defesa, não ter ocupado o cargo de Secretária de Agricultura do Município de Santa Quitéria/CE, não tendo, desse modo, praticado atos de gestão da verba federal transferida àquele ente federado. 
40.	De forma diversa ao que ponderado pela responsável, ela: i) assinou o Contrato 704/2009, entabulado com a empresa Francisco do Carmo Filho Publicidades, na qualidade de "Ordenadora de despesa - Secretaria da Agricultura" (peça 7, p. 82) ; ii) homologou e adjudicou o objeto do certame que originou o contrato retromencionado; e iii) liquidou as despesas constantes das Notas Fiscais - NF 332, no valor de R$ 300.000,00 e 310, de R$ 30.000,00 (peça 7, pp. 35, 226, 33 e 213) , além de, no pagamento da despesa no valor de R$ 300.000,00, mediante a emissão do cheque 850002, ter assinado como Secretária de Administração e Finanças juntamente com a Tesoureira do município (peça 7, pp. 212 e 223) .
41.	Nesse sentido, resta bem delineada a responsabilidade da Sra. Regina Célia Matos Moura no débito em foco, dado que efetuou a liquidação de despesas para as quais não há efetiva comprovação de liame de causalidade com recursos do convênio em exame. 
42.	De igual modo, a aludida responsável, em suas razões de justificativa na audiência que lhe fora endereçada, asseverou que não praticara qualquer ato de gestão dos recursos do Convênio 514/2009, argumento que, como visto acima, não pode ser acolhido.
IV
43.	Quanto à empresa Francisco do Carmo Filho Publicidades, citada originariamente pelo débito de R$ 300.000,00 (peças 17, 32 e 46) , acolho o entendimento da Secex/TCE de que cumpre excluí-la do polo passivo desta TCE pelos motivos que passo a expor.
44.	Consoante o precedente mencionado pela unidade instrutiva, Acórdão 10047/2015-TCU-Segunda Câmara, de minha relatoria, prolatado nos autos do TC-Processo 022.928/2013-8, que cuidou de Tomada de Contas Especial instaurada em função da não comprovação da regular aplicação de verba da União, transferida mediante convênio, para a realização de festividades natalinas no Município de Palmeirina/PE, deixei assente no voto condutor daquele decisum, que não caberia imputar débito à empresa contratada para a realização do evento, uma vez que a responsabilidade acerca da prestação de contas caberia ao administrador público, in casu, o ex-Prefeito e a ex-Secretária de Agricultura:  
"28. Quanto à empresa MR Promoções e Eventos, penso que não se deve imputar à sociedade empresária responsabilidade pelo débito apurado nestes autos, porque a obrigação de comprovar a aplicação de recursos públicos no objeto pactuado é do administrador público, haja vista o ônus decorrente das normas mencionadas no item 25 supra de comprovar o correto emprego das verbas federais percebidas, mediante a apresentação de documentos que atestem, de modo claro, os gastos e o correspondente liame de causalidade entre as despesas efetuadas e os recursos recebidos."
V
45.	À guisa de conclusão, cabe julgar irregulares as contas do Sr. Francisco das Chagas Magalhães Mesquita e da Sra. Regina Célia Matos Moura, imputando-se-lhes, solidariamente, o débito de R$ 300,000,00. 
46.	Cabível, ademais, em função da gravidade dos fatos narrados, bem como da reprovabilidade da conduta dos responsáveis, aplicar-lhes a penalidade de multa pecuniária.  
47.	Acerca do sancionamento acima delineado, cumpre destacar que o Plenário desta Corte fixou o entendimento de que o Tribunal está subordinado ao prazo decenal de prescrição indicado no art. 205 do Código Civil, contado a partir do fato gerador, e de que o ato que ordenar a citação, a audiência ou oitiva da parte interrompe a prescrição, nos termos do art. 202, inciso I, do Código Civil (Acórdão 1441/2016-TCU-Plenário, relator ministro Benjamin Zymler e redator ministro Walton Alencar Rodrigues) .
48. 	Sobre o dies a quo da contagem do prazo prescricional, esta Corte deliberou que: 
Acórdão 2278/2019-TCU-Primeira Câmara (relator ministro-substituto Augusto Sherman) 
"Nos casos de não comprovação da regular aplicação de recursos repassados mediante convênios ou instrumentos similares, a data limite para entrega da prestação de contas final ou a data da efetiva entrega antecipada assinala o marco inicial da contagem do prazo de prescrição da pretensão punitiva do TCU."
49.	O Convênio 514/2009 teve vigência até o dia 26/2/2010 (peça 1, p. 56) , e o prazo para a apresentação da prestação de contas era o dia 26/3/2010, nos termos da Cláusula Décima Segunda do ajuste (peça 1, p. 46) .
50.	Uma vez que o ato de ordenação da citação se deu em 17/8/2017 (peça 12) , ou seja, em interregno menor que os dez anos fixados no mencionado Acórdão 1441/2016-TCU-Plenário, contado da forma disposta no Acórdão 2278/2019-TCU-Primeira Câmara, não há óbices à aplicação de multa aos responsáveis. 
51.	Ainda em relação à penalidade, tenho por adequado que ela seja fundamentada, tanto para o ex-alcaide, quanto para a Sra. Regina Célia Matos Moura, que foi instada em audiência e citação, exclusivamente no art. 57 da Lei 8.443/1992.
52.	A jurisprudência da Corte é no sentido de que, havendo imputação de multa proporcional ao dano, as irregularidades distintas, que foram objeto de audiência, podem ser consideradas na dosimetria daquela penalidade, havendo absorção da multa do art. 58 por aquela fulcrada no art. 57 da Lei 8.443/1992. Precedentes (jurisprudência selecionada) :
Acórdão 9853/2017-TCU-Segunda Câmara (relator ministro Aroldo Cedraz) 
Acórdão 8024/2016-TCU-Segunda Câmara (relatora ministra Ana Arraes) 
"Nos casos em que há imputação da multa proporcional ao dano causado ao erário, as irregularidades constatadas que não contribuíram para a constituição do dano podem ser consideradas na dosimetria da multa prevista no art. 57 da Lei 8.443/1992, absorvendo a multa do art. 58 e tornando dispensável a aplicação desta de forma autônoma.
53.	Oportuno, por fim, nos termos do § 7° do art. 209 do Regimento Interno/TCU, encaminhar cópia do Acórdão que sobrevier à Procuradoria da República no Estado do Ceará, para a adoção das medidas de sua alçada, bem como ao Ministério do Turismo, para ciência e, ainda, à Procuradoria da República no Município de Sobral/CE, em atenção ao pedido de informações constante do TC-Processo 024.145/2016-5, apensado a estes autos. 
	Ante o exposto, voto por que seja adotado o Acórdão que ora submeto a este Colegiado. 
	
T.C.U., Sala das Sessões, em 9 de fevereiro de 2021.
MARCOS BEMQUERER COSTA
Relator